【裁判字號】    95,台上,1263
【裁判日期】    950310
【裁判案由】    違反毒品危害防制條例等罪
【裁判全文】
最高法院刑事判決            九十五年度台上字第一二六三號
    上  訴  人  甲○○
                        在押.
    選任辯護人  陳武璋律師
                廖志堯律師
                張居德律師
上列上訴人因違反毒品危害防制條例等罪案件，不服台灣高等法
院台中分院中華民國九十五年一月十日第二審更審判決（九十四
年度上更(一)字第一０一號；起訴案號：台灣台中地方法院檢察署
九十二年度偵字第三一七一、三四二三號），提起上訴，本院判
決如下：
    主  文
原判決關於製造第二級毒品罪部分撤銷，發回台灣高等法院台中
分院。
其他上訴駁回。
    理  由
壹、撤銷發回部分：
本件原判決認定：上訴人甲○○於民國九十一年中某日，在高雄
市○○路「尚品咖啡店」內，因尤福進（另案偵辦中）提議製造
安非他命牟利，由尤福進提供資金及製造安非他命之原料，並由
上訴人負責找尋製造安非他命之人，經上訴人應允後。九十一年
十月間某日，上訴人在高雄市某賭場認識綽號「阿成」之人後，
經由「阿成」介紹認識，擁有製造安非他命技術之蔡玉財（綽號
叫「阿水」）後告知上情。因蔡玉財暗中將上情告知警員洪正忠
，洪正忠隨即指示蔡玉財配合破獲該製造安非他命集團，蔡玉財
乃虛與委蛇而應允上訴人共同製造安非他命。上訴人即於同年十
二月下旬某日，在高雄市○○路「尚品咖啡店」，介紹尤福進及
蔡玉財認識。上訴人、尤福進即與無製造安非他命真意之蔡玉財
共同基於製造第二級毒品安非他命之犯意聯絡，共組安非他命製
造工廠，並約定原料（含麻黃素及製造所需之強酸）、資金由尤
福進提供，蔡玉財負責製造安非他命，待製出安非他命成品後，
由尤福進分得所製造之安非他命成品七分之四，其餘七分之三由
蔡玉財取得，上訴人則就每提煉一百公斤麻黃素可獲取新台幣（
下同）一百萬元之報酬。尤福進遂於九十二年一月上旬某日，將
數量不詳之資金及麻黃素、強酸等原料交予蔡玉財，由蔡玉財以
上揭資金採買如原判決附表所示之工具及化學藥劑等物品，先在
高雄縣大寮鄉某不詳處所設置製造第二級毒品安非他命之工廠。
因蔡玉財未能如期製造出安非他命成品，尤福進因而不甚信任蔡
玉財，且為能確實掌握該等原料、資金及所製成之安非他命成品
，乃另覓地處偏僻之不知情屋主何榮銘閒置而無人居住之屏東縣
屏東市○○街六九巷四十號後方魚塭旁無門牌號碼之紅瓦別墅，
於九十二年一月下旬某日，由上訴人帶同蔡玉財至前揭地點，並
將該處所之鑰匙七支、遙控器一個交給蔡玉財，由蔡玉財自行載
運前揭製造安非他命所需之原料、工具及化學藥劑至該地點以製
造安非他命，上訴人則不定時至該工廠察看蔡玉財製造安非他命
之進度。至九十二年一月二十七日，蔡玉財將其所製造之安非他
命成品一公斤，在高雄市○○區○○街一五一號三樓之二上訴人
住處樓下，交予上訴人，再由上訴人聯絡尤福進至其住處查看該
等安非他命成品，上訴人即將該等安非他命藏放在高雄市○○區
○○街一五一號三樓之二住處。嗣於九十二年一月二十八日中午
某時，蔡玉財聯絡上訴人在高雄市○○路與凱旋路口見面，上訴
人由不知情之汪志航（業經判決無罪確定）駕駛租得之自用小客
車搭載至該約定地點，蔡玉財即將工廠鑰匙及遙控器交予上訴人
，表示其要先到他處載運冰箱，並要求上訴人先至上開工廠將結
晶完成之安非他命瀝乾收取。上訴人旋由不知情之汪志航搭載至
屏東縣屏東市○○街六九巷四十號後方魚塭旁無門牌號碼之紅瓦
別墅內，於九十二年一月二十八日下午五時三十分許，上訴人收
取瀝乾結晶完成之安非他命時，為台灣台中地方法院檢察署檢察
官指揮海岸巡防署海洋巡防總局偵防查緝隊、台中縣警察局清水
分局、東勢分局組成之專案小組幹員查獲，並當場扣得如原判決
附表編號二至一二所示之第二級毒品安非他命成品共十一包（合
計驗後淨重一０四六三公克）、編號一三至三八所示之第二級毒
品液體安非他命二十六桶（合計驗餘淨重五三０一六七公克，平
均純度為百分之四）、編號三九至六一所示之供製造第二級毒品
安非他命所用之物品。並於同日十九時十分許，在上訴人上揭住
處，另扣得如編號一所示之安非他命成品一包（驗餘淨重九八五
公克）等情。因而撤銷第一審關於上訴人此部分之科刑判決，改
判仍論處上訴人共同製造第二級毒品，累犯罪刑，固非無見。
惟查：(一)毒品危害防制條例第二條第二項所規定之第二級毒品之
品項例示如該條項附表二所載。而該附表二編號十二為安非他命
；編號八十九為甲基安非他命。足見安非他命與甲基安非他命分
屬不同種類之第二級毒品。原判決事實欄記載上訴人與尤福進基
於共同製造第二級毒品安非他命之犯意聯絡，由蔡玉財製造安非
他命等情。理由二(一)則說明扣案成品十一包及液態物品二十六桶
，經送內政部警政署刑事警察局鑑定結果，均為第二級毒品安非
他命云云。惟員警在屏東縣屏東市○○街六九巷四十號後方魚塭
旁無門牌號碼之紅瓦別墅、高雄市○○區○○街一五一號三樓之
二所查獲扣案之結晶及液態物品，經鑑定結果，均含有甲基安非
他命成分，有內政部警政署刑事警察局九十二年四月二十九日刑
鑑字第０九二００二四四七四號鑑驗通知書在卷可稽（偵字第三
一七一號卷第二四四至第二五三頁）。則原判決認定之事實及記
載之理由，與前揭證據資料不符，自有證據上理由矛盾之違法。
(二)科刑之判決書，須將認定之犯罪事實詳記於事實欄，然後於理
由內逐一說明其憑以認定之證據，以使事實與理由兩相一致，方
為合法。又毒品危害防制條例第四條製造毒品罪之「製造」，係
指就原料、元素予以加工，使成具有特定功效之成品者而言。原
判決事實欄記載員警於九十二年一月二十八日下午五時三十分許
，在屏東縣屏東市○○街六九巷四十號後方魚塭旁無門牌號碼之
紅瓦別墅查獲原判決附表編號一三至三八所示之第二級毒品安非
他命二十六桶，似指所查獲液態物品二十六桶均屬已製造完成之
成品。然於理由三復謂「編號一三至三八者，為液態安非他命半
成品」（原判決第十七頁第十四、十五行），又似稱該液態物品
尚未製造完成之半成品，與原判決事實欄之記載相齟齬，自有理
由矛盾之違法。亦攸關此部分製造行為既、未遂之認定，原判決
未為詳盡之說明，遽認上訴人此部分行為既遂，併有理由不備之
違法。(三)審理事實之法院，對於案內一切證據，除認為不必要者
外，均應詳為調查，然後基於調查所得之心證以為判斷之基礎，
故證據雖已調查，而尚有其他必要部分並未調查，仍難遽為被告
有利或不利之認定。又判決不載理由者，當然違背法令，所謂判
決不載理由，係指依法應記載於判決理由內之事項不予記載，或
記載不完備者而言，此為刑事訴訟法第三百七十九條第十四款上
段之當然解釋，而有罪之判決書，對於被告有利之證據不採納者
，應說明其理由，復為刑事訴訟法第三百十條第二款所明定。故
有罪判決書對於被告有利之證據，如不加以採納，必須說明其不
予採納之理由，否則即難謂非判決不備理由之違法。原判決認定
上訴人與尤福進謀議共同製造安非他命，由上訴人負責尋找具備
製造安非他命能力之人，嗣經綽號「阿成」之不詳姓名者認識具
此製造能力之蔡玉財，因蔡玉財將此情告知警員洪正忠，蔡玉財
乃在洪正忠授意下，為上訴人與尤福進製造安非他命，至九十二
年一月二十八日為警查獲等情。理由二(四)固依憑蔡玉財於原審之
證言，說明蔡玉財意在協助及配合警方辦案，屬「誘捕偵查」之
方式，與上訴人、尤福進之間並非共同正犯云云。似指原判決附
表編號一至三八記載之物品，均由蔡玉財製造。然蔡玉財在客觀
上既有製造安非他命之行為，其主觀上如何無製造安非他命之犯
意？其於原審所為經員警洪正忠指示而與上訴人聯絡一節，是否
屬實，攸關其與上訴人、尤福進是否共同實施犯罪、抑或僅係基
於警察機關查緝犯罪之目的始佯予配合，與犯罪事實共犯之認定
，至有關連。原判決就蔡玉財所為配合警察機關辦案之證詞如何
可採，未為必要之說明，亦有理由不備之違法。再依原判決認定
之事實，蔡玉財係基於員警洪正忠辦案需要之指示，乃應允製造
安非他命。且依理由二(四)之記載，蔡玉財於原審似曾證稱據洪正
忠告知，上訴人為警察監控之對象，其在製造安非他命之過程，
均向洪正忠報告（原判決第十二頁第六行、末三行）。苟均無誤
，上訴人與尤福進製造安非他命之犯行，似因始終在警察機關掌
控之下而不能真正完成其犯罪，自關係於上訴人行為是否既遂之
認定。此部分有利上訴人之證據，如何不足採？原判決未為任何
說明，亦有理由不備之違誤。以上或為上訴意旨所指摘，或屬本
院得依職權調查之事項，應認原判決關於上訴人製造第二級毒品
部分，仍有撤銷發回更審之原因。
貳、上訴駁回部分：
按刑事訴訟法第三百七十七條規定：上訴於第三審法院，非以判
決違背法令為理由，不得為之。是提起第三審上訴，應以原判決
違背法令為理由，係屬法定要件；如上訴理由狀並未依據卷內訴
訟資料具體指摘原判決不適用何種法則或如何適用不當，或所指
摘原判決違法情事，顯與法律規定得為第三審上訴理由之違法情
形不相適合時，均應認其上訴為違背法律上之程式，予以駁回。
上訴意旨略以：上訴人因好奇而購買扣案槍枝、子彈，未曾持以
犯罪，亦無任何犯罪之意圖，且主動配合警方起出槍枝、子彈，
原審未審酌及具體說明上訴人之犯罪動機、目的、手段、犯罪所
生危害及犯罪後態度等一切情狀，復未說明何以上訴人之行為足
以破壞社會秩序及造成治安隱憂，量處上訴人有期徒刑三年六月
，併科罰金二十萬元，自有判決不載理由之違法云云。惟查，本
件原判決認定上訴人有原判決事實欄所載違反槍砲彈藥刀械管制
條例之犯行，因而撤銷第一審關於上訴人此部分之科刑判決，改
判仍依想像競合犯之規定，從一重論處上訴人未經許可，持有手
槍，累犯罪刑，已敘述其所憑之證據及認定之理由。並說明本件
原判決事實欄記載上訴人持有之子彈七發，連同警方另在高雄市
苓雅區○○街一五一號三樓之二住處查獲之八發，經內政部警政
署刑事警察局於鑑定時已試射六發，剩餘九發，依罪疑唯輕之原
則，應認剩餘之九發子彈中，僅一發係上訴人持有，至上訴人另
持有之六發則於送鑑時已試射等語，綦詳。所為合法之事實認定
，俱有卷內證據資料足憑，從形式上觀察，原判決並無違法之情
形存在。而原判決就上訴人違反槍砲彈藥刀械管制條例之犯行量
處有期徒刑三年六月，併科罰金二十萬元，已敘明審酌事項及理
由。且關於刑之量定，係實體法上賦予法院得為自由裁量之事項
，倘其未有逾越法律所規定之範圍，或濫用其權限，即不得任意
指摘為違法。上訴意旨徒以自己之說詞，指摘原判決此部分為違
法云云，自非適法之第三審上訴理由。其此部分上訴違背法律上
之程式，應予駁回。
據上論結，應依刑事訴訟法第三百九十五條前段、第三百九十七
條、第四百零一條，判決如主文。
中    華    民    國  九十五  年    三    月    十    日
                      最高法院刑事第十庭
                          審判長法官  洪  清  江
                                法官  石  木  欽
                                法官  林  勤  純
                                法官  陳  晴  教
                                法官  蕭  仰  歸
      本件正本證明與原本無異
                                      書  記  官
中    華    民    國  九十五  年    三    月   十七   日
                                                      Ｔ


司法院資訊處製作；財團法人民間司法改革基金會備份。
